臺灣臺中地方法院民事判決
110年度中簡字第2168號
原      告  廖王碧美
訴訟代理人  廖顯承  
被      告  江明源  

上列當事人間請求確認本票債權不存在事件，本院於民國111年5
月18日言詞辯論終結，判決如下︰
　　主　　　文
確認被告持有如附表所示之本票債權對原告不存在。
訴訟費用由被告負擔。
    事實及理由
壹、程序事項：
　　按確認法律關係之訴，非原告有即受確認判決之法律上利益
    者，不得提起，民事訴訟法第247條第1項前段定有明文。而
    所謂即受確認判決之法律上利益，係指因法律關係之存否不
    明確，致原告在私法上之地位有受侵害之危險，而此項危險
    得以對於被告之確認判決予以除去之者而言（最高法院42年
    台上字第1031號民事裁判意旨參照）。經查，被告持如附表
    所示之本票（下稱系爭本票）向本院聲請裁定准予強制執行
    ，經本院以104年度司票字第3508號裁定准許，惟兩造就系
    爭本票債權請求權是否存在有所爭執，足見系爭本票債權請
    求權法律關係存否並不明確，致原告在私法上之地位有受侵
    害之危險，而此項危險得以對被告之確認判決除去之，是原
    告提起本件訴訟有即受確認判決之法律上利益，合先敘明。
貳、兩造爭執要旨：　　　　
  一、原告主張：被告持原告所簽發系爭本票向本院聲請裁定准
      予強制執行，經本院以104年度司票字第3508號裁定准許
      。惟系爭本票並非原告所簽發，簽名非原告所寫，印章亦
      為被告所盜刻，此由系爭本票上發票人簽名之筆跡與原告
      之筆跡顯然不符，印章亦與原告之印鑑章未合自明，本院
      竟裁定准予強制執行，有害原告之權益。為此，爰提起本
      件訴訟，並聲明：如主文第一項所示。
  二、被告抗辯：原告於民國103年間稱其兒子中風要向被告借
      錢，並表示其舊房子重劃拆屋領取補償金後就會還錢，被
      告方才至銀行提領現金新臺幣（下同）100萬元交予原告
      ，雙方約定利息10萬元，是原告共應償還110萬元，原告
      並開立系爭本票，經原告之胞妹即訴外人王碧嬌轉交予被
      告，本票之到期日即為清償日，原告另將房屋所有權狀原
      本交予被告作為擔保，但未辦理抵押權設定登記。系爭本
      票若非原告所親簽，為何會蓋原告之印章？等語。並聲明
      ：原告之訴駁回。
參、得心證之理由：
　一、原告主張被告持系爭本票向本院聲請裁定准予強制執行，
      經本院以104年度司票字第3508號裁定准許乙情，業經本
      院依職權調取上開本票裁定卷宗核閱無誤，堪信屬實。
　二、被告雖主張系爭本票均係原告所簽發云云，然為原告所否
      認。按當事人主張有利於己之事實者，就其事實有舉證之
      責任，民事訴訟法第277條定有明文。再按事實為法律關
      係發生之特別要件者，在消極確認之訴，應由被告就其存
      在負舉證之責任。本票本身是否真實，即是否為發票人所
      作成，應由執票人負證明之責（最高法院著有50年台上字
      第1659號民事判決要旨可資參照）。故發票人主張本票係
      偽造，依非訟事件法第195條第1項規定，對執票人提起確
      認本票債權不存在之訴者，應由執票人之被告就本票為真
      正之事實，先負舉證責任。本件原告既否認系爭本票為其
      所簽發，依前揭說明，自應由被告就系爭本票係由原告所
      簽發或由原告授權他人以其名義簽發乙節，負舉證之責。
      經查：
　　㈠被告於本院審理中陳稱：原告於103年間以其兒子中風為由
      向被告借款，並表示舊房子重劃拆除領取補償金後就會還
      款，被告方才至銀行提領現金100萬元交予原告，雙方約
      定利息10萬元，原告並開立系爭本票交付被告等等，固提
      出原告所有臺中市○○區○○段0000○號即門牌號碼平德路59
      巷19號房屋（下稱系爭房屋）之建物所有權狀影本為證（
      見本院卷第41頁）。惟原告否認曾將系爭房屋之建物所有
      權狀原本交付被告，而被告所提建物所有權狀既為影本，
      原告復曾因為有出售系爭房屋之計畫，將系爭房屋之建物
      所有權狀影印後交付仲介石清龍，有石清龍出具之說明書
      附卷可稽（見本院卷第47頁），原告即非唯一持有系爭房
      屋建物所有權狀影本之人，被告取得系爭房屋建物所有權
      狀影本不排除係自他人所取得之影本輾轉複印而得。再者
      ，被告就其曾交付現金100萬元予原告乙節始終未能舉證
      以實其說；且苟如被告所述，原告於借款時係先交付系爭
      房屋之建物所有權狀原本讓被告辦理抵押權設定登記，然
      被告自承其實際上未辦理抵押權設定登記，被告持有系爭
      房屋建物所有權狀原本應係可以避免原告任意將系爭房屋
      出售後隱匿財產之方法，被告豈有可能在原告未清償分毫
      ，亦未提供其他確實擔保之情形下，僅保留系爭房屋之建
      物所有權狀影本，卻將原本返還予原告？此舉恐將導致被
      告之借款債權無法實現，顯有違常情。則原告是否曾因向
      被告借款100萬元而簽發系爭本票及將系爭房屋建物所有
      權狀原本交付被告，以擔保該筆借款之本息110萬元，已
      非無疑。
　　㈡被告於本院審理中又陳稱系爭本票係原告透過其胞妹王碧
      嬌轉交等等，惟王碧嬌現已過世，被告是否確係透過王碧
      嬌取得系爭本票？系爭本票是否確為原告所簽發？王碧嬌
      是否因為原告向被告借款才交付系爭本票予被告？均已無
      從經由通知王碧嬌到庭作證得知實情。經本院將系爭本票
      原本之「廖王碧美」簽名（待鑑筆跡）與原告所提供保單
      要保人及被保險人、買賣契約書承買人、印鑑證明申請書
      申請人之「廖王碧美」簽名（參考筆跡）送法務部調查局
      為筆跡鑑定，因參考筆跡之數量不足，難以鑑定；且系爭
      本票原本之「廖王碧美」印文（待鑑印文）與前開買賣契
      約書承買人、印鑑證明申請書申請人「廖王碧美」印文（
      參考印文）經同一單位鑑定，鑑定結果認為系爭本票原本
      之「廖王碧美」印文與前開買賣契約書承買人「廖王碧美
      」印文形體大致疊合，惟因系爭本票原本之「廖王碧美」
      印文紋線細部特徵不清、不足，難以鑑定；系爭本票原本
      之「廖王碧美」印文與前開印鑑證明申請書申請人「廖王
      碧美」印文則均不相同，此有法務部調查局文書暨指紋鑑
      識實驗室鑑定書存卷足參。本院審酌上開鑑定結果係將參
      考標的變色處理後與待鑑標的重疊比對細部特徵，方法尚
      屬適當，可予採信。另經本院將系爭本票原本「廖王碧美
      」簽名與前開保單要保人及被保險人、買賣契約書承買人
      、印鑑證明申請書申請人之「廖王碧美」簽名以肉眼相互
      比對，兩者之字形、筆勢、筆順亦非完全一致，前者字跡
      較後者潦草，其中「廖」字下方三撇及「美」字上方中間
      一豎、下方一撇是否連貫，兩者均顯然不同，應非出於同
      一人之手。準此，尚難認為系爭本票原本上「廖王碧美」
      之簽名及印文係原告本人所為，被告辯稱系爭本票係原告
      本人親自簽名及用印云云，自不可採。此外，被告復未提
      出其他證據證明系爭本票為原告所簽發或由原告授權他人
      以其名義所簽發，被告自不得要求原告就系爭本票負發票
      人責任。
　三、綜上所述，被告主張系爭本票係由原告本人所簽發乙節，
      所為舉證尚有不足，尚難要求原告就系爭本票負發票人責
      任。從而，原告訴請確認被告就系爭本票之票權債權對原
      告不存在，為有理由，應予准許。
　四、本件事證已臻明確，兩造其餘攻擊防禦方法及舉證，核於
      判決結果不生影響，爰不一一論斷，附此敘明。
肆、訴訟費用負擔之依據：民事訴訟法第78條。 　　
中　　華　　民　　國　　111 　年　　6 　　月　　10　　日
                  臺中簡易庭    法  官  林筱涵
以上為正本係照原本作成。
如不服本判決，應於送達後20日內，向本院提出上訴狀並表明上
訴理由，如於本判決宣示後送達前提起上訴者，應於判決送達後
20日內補提上訴理由書（須附繕本）。如委任律師提起上訴者，
應一併繳納上訴審裁判費。
中　　華　　民　　國　　111 　年　　6 　　月　　10　　日
                                書記官  張峻偉
附表：即本院104年度司票字第3508號民事裁定之本票
編 號 發票日 票面金額 （新臺幣） 到期日 利息起算日 票據號碼 1 103年5月14日 50萬元 103年2月14日（該本票記載到期日為103年2月14日，惟該日期早於發票日，視為無記載） 103年5月14日 CH480829  2 103年5月14日 5萬元 103年4月14日（該本票記載到期日為103年4月14日，惟該日期早於發票日，視為無記載） 103年5月14日 CH480830  3 103年5月14日 50萬元 103年6月14日 103年6月14日 CH480833 4 103年5月14日 5萬元 103年6月14日 103年6月14日 CH480834